【裁判字號】    95,訴,242
【裁判日期】    950830
【裁判案由】    分割共有物
【裁判全文】
臺灣彰化地方法院民事判決  95年度訴字第242號
原      告  癸○○
代  理  人  黃精良律師
複代理人    乙○○
被      告  丙○○
            庚○○
            辛○○
            甲○○○
            壬○○
                      28號
            戊○○
                      85號
            己○○
            丁○○
                      2號3樓.
上列當事人間請求分割共有物事件，本院於民國95年8 月23日言
詞辯論終結，判決如下：
    主  文
被告丙○○、庚○○、辛○○、甲○○○、壬○○、戊○○、己○○、丁○○應就其被繼承人高媽開所遺坐落彰化縣永靖鄉○○○段一八○之一地號、地目田、面積一五七四平方公尺之土地，
應有部分一九一四分之五六○、同段一八○之二地號、地目建、
面積三八平方公尺之土地，應有部分一九一四分之五六○及同段
一八○之三地號、地目田、面積一五七平方公尺之土地，應有部
分一九一四分之五六○辦理繼承登記。
兩造共有坐落彰化縣永靖鄉○○○段一八○之一地號、地目田、
面積一五七四平方公尺之土地，及同段一八○之三地號、地目田
、面積一五七平方公尺之土地，准予合併方割為附圖甲即彰化縣
員林地政事務所民國九十五年七月十三日土地複丈成果圖所示，
編號一八○之一、一八○之三、面積分別為一一○九、一一五平
方公尺，分歸原告取得；編號一八○之A 、一八○之C 、面積分
別為四六五、、四二平方公尺土地分歸被告丙○○、庚○○、辛○○、甲○○○、壬○○、戊○○、己○○、丁○○公同共有取
得，暨同段一八○之二地號、地目建、面積三八平方公尺之土地
，准予方割為附圖甲即彰化縣員林地政事務所民國九十五年七月
十三日土地複丈成果圖所示，編號一八○之二、面積為二七平方
公尺，分歸原告取得；編號一八○之B 、面積十一平方公尺土地
分歸被告丙○○、庚○○、辛○○、甲○○○、壬○○、戊○○
、己○○、丁○○公同共有取得。
訴訟費用由兩造按附表所示原應有部分比例負擔。
    事實及理由
甲、程序方面：
    被告丙○○、庚○○、辛○○、甲○○○、壬○○、己○○
    受合法通知，未於最後言詞辯論期日到場，核無民事訴訟法
    第386 條各款所列情形，爰依原告之聲請，由其一造辯論而
    為判決，先予敘明。
乙、實體方面：
一、原告主張：坐落彰化縣永靖鄉○○○段108 之1 地號、地目
    田、面積1574平方公尺之土地，同段180 之2 地號、地目建
    、面積38平方公尺之土地，及同段180 之3 地號、地目田、
    面積157 平方公尺之土地（下合稱系爭三筆土地，分稱180
    之1 、180 之2 、180 之3 土地）為原告及被告丙○○、庚○○、辛○○、甲○○○、壬○○、戊○○、己○○、丁○○（下稱被告丙○○等8 人）之被繼承人高媽開共有，後高
    媽開於民國94年12月29日死亡，被告丙○○等8 人為其繼承
    人，迄未辦理繼承登記，爰依民法第759 條規定，請求渠等
    辦理繼承登記。系爭三筆土地兩造應有部分比例如附表所示
    ，兩造就系爭三筆土地並無因物之使用目的不能分割之情事
    ，亦未有不分割之協議，屢經協調分割，均無法解決，又18
    0 之1 及180 之3 土地均自同一母地即180 之1 土地分割而
    來，地目復屬相同，請求合併分割，爰依民法第823 條、第
    824 條規定請求裁判分割，方割方法則請求依附圖甲案即彰
    化縣員林地政事務所95年7 月13日土地複丈成果圖所示方案
    分割等語。並聲明：如主文所示。
二、被告之聲明及陳述：
（一）被告戊○○、丁○○陳稱：同意分割，但不同意原告所提
      如附圖甲案，因高媽開與原告前手陳水河就系爭三筆土地
      間存有分管契約，約定臨路比例為高媽開4 、陳水河6 ，
      故分割方案應採用臨路比例4 : 6 及與使用現狀相符如附
      圖乙案即彰化縣員林地政事務所95年6 月30日土地複丈成
      果圖所示方案分割等語。並聲明：兩造共有系爭三筆土地
      應分割為如附圖乙案所示。
（二）被告丙○○於最後言詞辯論期日未到場，據其以前辯論陳
      述與上述被告相同，惟未為任何聲明。
（三）被告庚○○、辛○○、甲○○○、壬○○、己○○經合法
      通知，未於言詞辯論期日到場，亦未提出書狀作何聲明或
      陳述。
三、得心證之理由：
（一）按各共有人，得隨時請求分割共有物。共有物之分割方法
      不能協議決定者，法院得因任何共有人之聲請，命以原物
      分配於各共有人，民法第823 條第1 項、第824 條第2 項
      分別定有明文。本件原告主張上揭事實，已據其提出與所
      述相符之地籍圖謄本及土地登記謄本為證，且為曾到庭被
      告丙○○、戊○○、丁○○所不爭執，是原告之主張自堪
      信為真實。
（二）次按因繼承、強制執行、公用徵收或法院之判決，於登記
      前已取得不動產物權者，非經登記，不得處分其物權，民
      法第759 條著有規定。又分割共有物，性質上為處分行為
      ，依民法第759 條規定，共有不動產之共有人中有人死亡
      時，於其繼承人未為繼承登記以前，固不得分割共有物。
      惟上訴人如於本件訴訟中，請求死亡共有人之繼承人辦理
      繼承登記，並合併對繼承人及其餘共有人為分割共有物之
      請求，不但符合訴訟經濟原則，抑與民法第759 條及強制
      執行法第130 條規定之旨趣無違（最高法院69年台上字第
      1012號判例意旨參照）。經查：系爭三筆土地原共有人高
      媽開於原告95年2 月13日起訴前之94年12月29日死亡，被
      告丙○○等8 人分別為其配偶及子女，均為其法定繼承人
      ，迄未辦理繼承登記，有土地登記謄本、被繼承人高媽開
      繼承系統表、被繼承人高媽開及被告丙○○等8 人戶籍謄
      本在卷可稽，足認屬實，則原告起訴請求分割系爭三筆土
      地同時，併請求共有人高媽開之繼承人即被告丙○○等8
      人就高媽開遺有系爭三筆土地應有部分1914分之560 辦理
      繼承登記，尚無不合，應准許之。
（三）再按所謂合併分割須經全體共有人同意，乃指數筆不同地
      號之土地，其共有人係非以成立一共有關係之意思而共有
      之情況而言，倘共有人係以成立一共有關係之意思而共有
      數筆土地時，自無經全體共有人同意之必要（最高法院87
      年度台上字第3013號判決意旨參照）。另按分割共有物之
      訴，係就有共有關係之共有物，以消滅共有關係為目的，
      予以分割，使共有人就共有物之一部分單獨取得所有權之
      形成訴訟。兩筆土地之共有人及應有部分若非全部相同者
      ，除經共有人全體同意外，法院不能任意予以合併分割（
      最高法院91年度台上字第728 號判決意旨參照），是以，
      數筆不同地號之土地，如共有人係以成立一共有關係之意
      思而共有，且共有人及應有部分皆全部相同，則無須經全
      體共有人同意，法院即可准予合併分割。查180 之1 及18
      0 之3 地號土地係自同一母地即180 之1 地號土地分割而
      來，有土地登記謄本在卷可稽，足認共有人係以成立一共
      有關係之意思而共有上開二筆土地，且該二筆土地共有人
      、應有部分、地目、使用分區、使用地類別皆全部相同，
      亦有上揭土地登記謄本足憑，是雖被告丙○○等8 人未表
      示是否同意合併分割，然依上開判決意旨，本院仍可准予
      合併分割。職是，原告基於前揭二筆土地共有人之共有物
      分割請求權，請求本院判決准予合併分割該二筆土地，於
      法有據，應予准許。
（四）查系爭三筆土地皆呈東西走向長方形，東側臨彰化縣永靖
      鄉○○路對外聯絡，北、南、西側與訴外人所有土地毗鄰
      ，由西至東分別為原告所有門牌號碼彰化縣永靖鄉○○路
      391 、393 號之二層樓鋼筋混凝土建物二棟、面積共190
      平方公尺、原告所有門牌號碼同路389 號之磚造平房（原
      告陳明不欲保留）、被告丙○○等8 人所有之花圃占有使
      用等情，為原告及到場之被告丙○○、庚○○、辛○○、
      戊○○、丁○○所不爭執（其餘被告經合法通知未到庭）
      ，並有勘驗筆錄、現場略圖、彰化縣員林地政事務所95年
      4 月18日土地複丈成果圖在卷可稽，應認為真實。
（五）按共有物分割方法，法院應斟酌當事人之聲明，共有物之
      性質，經濟效用及全體共有人之利益等公平決之。關於系
      爭三筆土地之分割方法，有原告提出如附圖甲案、被告戊○○提出如附圖乙案。經查：
    (一)附圖甲、乙案，皆採東西向分割，分割後各共有人分配取
      得之土地均面臨彰化縣永靖鄉○○路，可直接對外聯絡，
      且原告分配取得土地與其原有門牌號碼彰化縣永靖鄉○○
      路391 、393 號之二層樓鋼筋混凝土建物所坐落之基地位
      置大致相符，使原告無庸拆除上開建物，不致受有損失。
    (二)附圖甲、乙案主要不同者，在於合併分割之土地筆數，附
      圖甲案為180 之1 及180 之3 土地合併分割，於法有據，
      業如前述；附圖乙案為系爭三筆土地合併分割，然180 之
      2 土地地目為建、使用地類別為甲種建築用地，與180 之
      1 及180 之3 土地地目為田、使用地類別為農牧用地皆屬
      不同，且建地與田地公告現值及市價差距甚大，是否得合
      併分割，非屬無疑。再附圖甲、乙案次要不同者，在於兩
      造臨路比例，附圖甲案，原告與被告丙○○等8 人分配取
      得土地臨路比例為2.6:1 ，附圖乙案則為1:1 ，與兩造應
      有部分比例即1914分之1354:1914 分之560 相比，附圖甲
      案兩造臨路比例與應有部分比例較為相近，故較為公允，
      而被告丙○○、戊○○、丁○○雖辯稱：因高媽開與原告
      前手陳水河就系爭三筆土地間存有分管契約，約定臨路比
      例為高媽開4 、陳水河6 ，故分割方案應採用臨路比例4:
      6 及與現狀相符如附圖乙案云云，惟按最高法院48年台上
      字第10 65 五號判例，認為「共有人於與其他共有人訂立
      共有物分割或分管之特約後，縱將其應有部分讓與第三人
      ，其分割或分管契約，對於受讓人仍繼續存在」，就維持
      法律秩序之安定性而言，固有其必要，惟應有部分之受讓
      人若不知悉有分管契約，亦無可得而知之情形，受讓人仍
      受讓與人所訂分管契約之拘束，有使善意第三人受不測損
      害之虞，與憲法保障人民財產權之意旨有違，首開判例在
      此範圍內，嗣後應不再援用，司法院大法官會議釋字第34
      9 號解釋意旨足資參照。本件原告否認其前手與高媽開間
      存有分管契約，而被告除未能舉證證明原告前手與高媽開
      間確有分管契約存在之有利事實外，復自承：原告係後手
      不知前共有人與被告如何約定等語在卷，則被告既無法證
      明有分管契約存在及縱有分管契約，且原告有知悉或可得
      而知系爭三筆土地存有分管契約之事實，依上開解釋意旨
      ，原告自不受該分管契約之拘束，是被告以有分管契約為
      據，陳稱分割方案應採用如分管契約約定臨路比例4:6 及
      與現狀相符之附圖乙案，尚屬無據。再附圖甲、乙案不同
      者，在於附圖甲案兩造分配取得土地皆屬長方形，利於日
      後整體規劃，反之，附圖乙案，被告丙○○等8 人分配取
      得土地為長方形，原告分配取得土地則為狹長之倒L 型，
      地形較狹長且較不方正，對原告日後整體規劃顯較不利。
      基上，附圖乙案顯較不公允，自礙難採用。
    (三)綜上，本院審酌系爭三筆土地使用現狀、共有人之意願、
      全體共有人之利益等一切情狀，認為系爭三筆土地以附圖
      甲案分割，較屬公允適當，堪值採用。爰諭知系爭三筆土
      地之分割方法如主文第2 項所示。
結論：本件原告之訴為有理由，依民事訴訟法第385 條第1 項前
段、第80條之1 ，判決如主文。
中    華    民    國    95    年    8     月    30    日
                  民事第一庭    法  官  游秀雯
以上正本係照原本作成。
如對判決上訴，應於判決送達後20日內向本院提出上訴狀。
中    華    民    國    95    年    8     月    30    日
                                書記官  張西武
附表：
┌─────┬─────────┬───────────┐
│地號      │共有人姓名        │原應有部分比例        │
│          │                  │即應負擔之訴訟費用比例│
├─────┼─────────┼───────────┤
│180之1    │癸○○            │1914分之1354          │
│          ├─────────┼───────────┤
│          │丙○○、庚○○、高│公同共有1914分之560   │
│          │麗珠、甲○○○、高│連帶負擔              │
│          │麗真、戊○○、高泯│                      │
│          │詳、丁○○        │                      │
├─────┼─────────┼───────────┤
│180之2    │癸○○            │1914分之1354          │
│          ├─────────┼───────────┤
│          │丙○○、庚○○、高│公同共有1914分之560   │
│          │麗珠、甲○○○、高│連帶負擔              │
│          │麗真、戊○○、高泯│                      │
│          │詳、丁○○        │                      │
├─────┼─────────┼───────────┤
│180之3    │癸○○            │1914分之1354          │
│          ├─────────┼───────────┤
│          │丙○○、庚○○、高│公同共有1914分之560   │
│          │麗珠、甲○○○、高│連帶負擔              │
│          │麗真、戊○○、高泯│                      │
│          │詳、丁○○        │                      │
└─────┴─────────┴───────────┘


司法院資訊處製作；財團法人民間司法改革基金會備份。
